臺灣士林地方法院民事判決
111年度重訴字第201號
原      告  黃玲玲  
訴訟代理人  吳恆輝律師
複  代理人  李聖鐸律師
被      告  鄭中第  
訴訟代理人  曾美寶  
被      告  陳春燕  
訴訟代理人  李文台  
上列當事人間請求拆屋還地事件，本院於民國111年10月18日言
詞辯論終結，判決如下：
    主      文
原告之訴及假執行之聲請均駁回。
訴訟費用由原告負擔。
    事實及理由
壹、程序方面
一、按訴狀送達後，原告不得將原訴變更或追加他訴，但擴張或
    減縮應受判決事項之聲明，不在此限；不變更訴訟標的，而
    補充或更正事實上或法律上之陳述者，非為訴之變更或追加
    ，民事訴訟法第255條第1項第3款、第256條分別定有明文。
    查原告起訴聲明第1、2項原為：㈠、被告鄭中第、陳春燕（
    下合稱被告）應將新北市○○區○○段000地號土地（下稱系爭
    土地）上之面積64.83平方公尺地上物拆除，並將上開土地
    騰空交還原告及全體共有人。㈡、被告應連帶給付原告新臺
    幣（下同）3萬2,675元，並自民國110年11月1日起，按月連
    帶給付原告及全體共有人6,535元至拆屋還地日止，及自起
    訴狀繕本送達翌日起至清償日止，按年息百分之5計算之利
    息（見湖司調卷第11、12頁），嗣變更上開聲明為：㈠、被
    告應將系爭土地上如附圖所示A之地上物（面積82平方公尺
    ，下稱系爭增建物）拆除，並將上開土地騰空交還原告及全
    體共有人。㈡、被告應連帶給付原告1萬3,770元，及自起訴
    狀繕本送達最後收受送達被告翌日起至清償日止，按年息百
    分之5計算之利息；暨自111年6月1日起至返還系爭土地之日
    止，按月連帶給付原告1,377元（見本院卷第278、279頁）
    ，原告前揭聲明㈠關於拆除標的之特定，係測量後所補充之
    事實上陳述，並非訴之變更或追加，聲明㈡之變更，乃縮減
    應受判決事項之聲明，核與前揭規定並無不合，應予准許。
二、陳春燕經合法通知，無正當理由，未於言詞辯論期日到場，
    核無民事訴訟法第386條各款所列情形，爰依原告之聲請，
    由其一造辯論而為判決。
貳、實體部分：
一、原告主張：伊為系爭土地之共有人（應有部分6分之1），被
    告無權以系爭增建物占用系爭土地如附圖所示A部分（下稱
    系爭土地A部分），爰依民法第821條、第767條第1項規定，
    請求被告拆除系爭增建物，並騰空返還占用之土地，另依民
    法第179條、第184條第1項前段、第185條第1項，請求被告
    連帶給付相當租金之不當得利或損害賠償金等語。並聲明：
    ㈠、被告應將系爭土地上之系爭增建物拆除，並將上開土地
    騰空交還原告及全體共有人。㈡、被告應連帶給付原告1萬3,
    770元，及自起訴狀繕本送達最後收受送達被告翌日起至清
    償日止，按年息百分之5計算之利息；暨自111年6月1日起至
    返還系爭土地之日止，按月連帶給付原告1,377元。㈢、願供
    擔保請准宣告假執行。
二、鄭中第則以：系爭土地原為訴外人陳致富、陳月娥所共有（
    應有部分各2分之1），陳致富、陳月娥在系爭土地上，共同
    出資興建系爭增建物，系爭增建物本有合法權源占用系爭土
    地，且系爭增建物完工後，為原告與其家人共同居住使用30
    餘年，顯有默示分管協議存在。伊經法院拍賣取得系爭增建
    物應有部分2分之1，原告輾轉取得系爭土地應有部分，自應
    受其拘束，且原告提起本件訴訟，違反誠實信用原則及有權
    利濫用情事。況原告之請求權已罹於消滅時效。另伊與陳春
    燕間為分別共有關係，原告不得請求伊與陳春燕連帶給付不
    當得利，原告請求之金額亦屬過高等語，資為抗辯。並聲明
    ：㈠、原告之訴及假執行之聲請均駁回；㈡、如受不利判決，
    願供擔保請准宣告免為假執行。陳春燕則未於言詞辯論期日
    到場，亦未提出書狀作何聲明或陳述。
三、本院得心證之理由：　　
㈠、按土地及其土地上之房屋同屬一人所有，而僅將土地或僅將
    房屋所有權讓與他人，或將土地及房屋同時或先後讓與相異
    之人時，土地受讓人或房屋受讓人與讓與人間或房屋受讓人
    與土地受讓人間，推定在房屋得使用期限內，有租賃關係，
    其期限不受第449條第1項規定之限制，民法第425條之1第1
    項定有明文。又民法第425條之1第1項規定旨在維護社會經
    濟秩序及利益，在「房屋得使用期限內」推定有租賃關係。
    所謂「土地及房屋同屬一人」，包括「土地及房屋同屬相同
    之共有人」及「土地共有人數除與房屋相同之共有人外，尚
    有其他共有人」之情形在內（最高法院106年度台上字第745
    號判決意旨可參）。此項規定，於房屋所有權人原有合法使
    用坐落土地之所有權及地上權，而僅將房屋所有權或僅將土
    地所有權或地上權之全部或一部讓與他人，或將土地所有權
    或地上權及房屋所有權同時或先後讓與相異之人時，亦可類
    推適用（最高法院93年度台上字第1328號判決意旨參照）。
    又未辦登記建物因無法辦理所有權移轉登記，而僅得以事實
    上處分權讓與，受讓人所取得之事實上處分權，較之所有權
    人之權能，實屬無異，則所謂「房屋受讓人」，解釋上應包
    括就無法辦理所有權登記之土地或建物受讓事實上處分權之
    人（最高法院99年度台上字第1723號判決意旨參照）。經查
    ：
  ⒈原告之舅陳致富、母陳月娥依序於58年5月5日、63年5月16日
    登記為系爭土地之共有人（應有部分各2分之1），嗣陳月娥
    於90年間死亡，其配偶即訴外人黃溪港於90年9月10日以分
    割繼承為登記原因，登記為系爭土地之共有人（應有部分2
    分之1），其後陳致富於91年3月4日死亡，其繼承人陳春燕
    、訴外人陳簡白菊、陳俊村以繼承為原因，登記為系爭土地
    之共有人（公同共有應有部分2分之1），嗣黃溪港將系爭土
    地應有部分6分之1贈與原告，原告於99年5月6日以贈與為原
    因，登記為系爭土地之共有人（應有部分6分之1）等情，為
    原告及鄭中第所不爭執（見本院卷第291、292頁），並有系
    爭土地之登記謄本、異動索引、土地登記簿（見湖司調卷第
    21、23頁、本院卷第176、178、202頁）可稽，堪信為真實
    。
　⒉又原告自承系爭增建物為陳致富、陳月娥在登記為系爭土地
    共有人期間之70年間共同出資興建（見本院卷第141、170頁
    ），嗣陳春燕、訴外人陳勝德依序受讓系爭增建物之事實上
    處分權（應有部分各2分之1），陳勝德就系爭增建物之應有
    部分2分之1經本院以109年度司執字第31625號事件（下稱系
    爭執行事件）拍賣，由鄭中第拍得等情，為兩造所不爭執（
    見本院卷第141、306頁），並有系爭增建物之房屋稅籍資料
    可稽（見本院卷第264至267、270頁），復經本院職權調取
    系爭執行事件卷宗查核屬實，足見系爭土地及系爭增建物原
    同屬陳致富、陳月娥共有，嗣轉輾由被告受讓系爭增建物之
    事實上處分權（應有部分各2分之1），及由原告受讓系爭土
    地應有部分6分之1，揆諸前揭規定及說明，本件應適用及類
    推適用民法第425條之1第1項規定，認原告默許被告繼續使
    用系爭土地，兩造間在系爭增建物得使用期限內，存有租賃
    關係，是鄭中第抗辯有合法占有系爭土地之權源等語，尚非
    無稽。
　⒊從而，原告依民法第821條、767條第1項規定，請求被告拆除
    系爭增建物，並騰空交還占用之系爭土地A部分，難認有據
    。
㈡、按無法律上之原因而受利益，致他人受損害者，應返還其利
    益；因故意或過失，不法侵害他人之權利者，負損害賠償責
    任；數人共同不法侵害他人之權利者，連帶負損害賠償責任
    ，民法第179條前段、第184條第1項前段、第185條第1項前
    段分別定有明文。查被告有合法占有系爭土地之權源，已認
    定如前，則被告即非無法律上原因占有系爭土地，亦無故意
    或過失不法侵害原告之財產權之情事，是原告依上開規定，
    請求被告連帶給付相當於租金之不當得利或損害賠償，應屬
    無據。
四、綜上所述，原告依民法第179條、第184條第1項前段、第185
    條第1項、第767條第1項前段、第821條規定，請求被告拆除
    系爭增建物，並將系爭土地A部分騰空交還原告與全體共有
    人，及請求被告連帶給付原告1萬3,770元，及自起訴狀繕本
    送達最後收受送達被告翌日起至清償日止，按年息百分之5
    計算之利息，暨自111年6月1日起至返還系爭土地之日止，
    按月連帶給付原告1,377元，均無理由，應予駁回。又原告
    之訴既經駁回，其假執行之聲請即失所依附，應併予駁回。
五、本件事證已臻明確，兩造所提其餘攻擊防禦方法及證據，經
    本院審酌後，核與本件判決結果不生影響，爰不一一論述，
    附此敘明。
六、訴訟費用負擔之依據：民事訴訟法第78條。
中    華    民    國    111   年    11    月    16    日
                  民事第一庭  法  官  黃筠雅
以上正本係照原本作成。
如對本判決上訴，應於判決送達後20日內向本院提出上訴狀，若
委任律師提起上訴者，應一併繳納上訴審裁判費，否則本院得不
命補正逕行駁回上訴。
中　　華　　民　　國　　111 　年　　11　　月　　21　　日
                              書記官  陳芝箖